【裁判字號】    97,上訴,1537
【裁判日期】    971211
【裁判案由】    偽造有價證券
【裁判全文】
臺灣高等法院高雄分院刑事判決        97年度上訴字第1537號
上  訴  人  臺灣屏東地方法院檢察署檢察官
被      告  午○○
指定辯護人  本院公設辯護人李佩娟
上列上訴人因被告偽造有價證券案件，不服臺灣屏東地方法院97
年度訴字第388 號中華民國97年7 月17日第一審判決（起訴案號
：臺灣屏東地方法院檢察署96年度調偵字第227 號、97年度偵字
第348 號），提起上訴，本院判決如下：
    主  文
上訴駁回。
    事  實
一、午○○自任會首，召集陳茂全等共37人成立互助會（含會首
    ），約定會期自民國94年12月15日起至97年11月15日止，每
    會新臺幣（下同）2 萬元，採內標制，即各期除曾經得標之
    死會會員固定繳交全額2 萬元會款外，未曾得標之活會會員
    則繳交扣除該期得標者所出標息之金額，於每月15日20時許
    ，在其位於屏東縣枋寮鄉地○村○○路○段403 之1 號之住
    處開標，得標者須簽發本票供活會會員為擔保，而由會首持
    之向活會之會員收取會款。詎午○○於95年10月間因自身之
    經濟狀況不佳，急需現金週轉，而基於意圖為自己不法所有
    詐欺取財及基於偽造有價證券之犯意，於95年10月15日20時
    許，在其上開住處開標時，原係由名義上會員林共興（實際
    參與互助會為其妻辰○○）以標息5,000 元得標，卻向辰○○委託到場之陳榮樂及在場之會員丁○○佯稱係由另一會員
    鄭金福以5,000 元得標，旋於翌日，在屏東縣枋寮鄉某刻印
    店，利用不詳姓名之不知情成年刻印業者偽造「李美蘭」之
    印章1 枚，再接續於其住處內，偽造以「李美蘭」（簽名、
    印文）、「王梅」（簽名、捺印）名義為共同發票人之面額
    2 萬元本票15張及「李美蘭」（簽名、印文）、「鄭俊民」
    （簽名、捺印）名義為共同發票人之同額本票2 張，前者偽
    造李美蘭、王梅為發票人之本票依序向丑○○、丁○○、寅
    ○○○（以其夫陳炎煌名義參加）、辛○○、巳○○、申○○（2 會）、壬○○、己○○（以其夫李永富名義參加）、
    子○○、丙○○、戊○○（以其夫陳志強名義參加）、吳素
    真（以其夫陳志勇名義參加）、庚○○（以其夫孫志明名義
    參加）及卯○○等14人行使，並佯稱係為王梅得標，而李美
    蘭係王梅之女兒等語；後者偽造李美蘭、鄭俊民為發票人之
    本票則向辰○○行使，並佯稱係未○○得標等語，致上開會
    員因而陷於錯誤，各將相當於該期會款數額1 萬5 千元交付
    予午○○，午○○共詐得24萬元。
二、案經己○○、甲○○訴由臺灣屏東地方法院檢察署檢察官偵
    查起訴。
    理  由
一、證據能力之認定
  (一)按被告以外之人於偵查中向檢察官所為陳述，除顯有不可信
    之情況者外，得為證據，刑事訴訟法第159 條之1 第2 項定
    有明文。偵查中對被告以外之人（包括證人、鑑定人、告訴
    人、被害人及共同被告等）所為之偵查筆錄，或被告以外之
    人向檢察官所提之書面陳述，性質上均屬傳聞證據。惟現階
    段刑事訴訟法規定檢察官代表國家偵查犯罪、實施公訴，依
    法其有訊問被告、證人及鑑定人之權，證人、鑑定人且須具
    結，而實務運作時，檢察官偵查中向被告以外之人所取得之
    陳述，原則上均能遵守法律規定，不致違法取供，其可信度
    極高，是以，除反對該項供述得具有證據能力之一方，已釋
    明「顯有不可信之情況」之理由外，不得遽指該偵查中之陳
    述不具證據能力。查證人己○○、未○○、甲○○、林明妃
    （以林永茂名義參加）於偵訊中已具結證述，又查無檢察官
    在上開偵訊時有任何以不正方法訊問而有顯不可信之情況，
    是依上開規定，上開證人於偵查中之證述，自有證據能力。
  (二)按被告以外之人（包括證人、鑑定人、告訴人、被害人及共
    同被告等）於審判外之陳述雖不符前4 條之規定，而經當事
    人於審判程序同意作為證據，法院審酌該言詞陳述或書面陳
    述作成時之情況，認為適當者，亦得為證據；當事人、代理
    人或辯護人於法院調查證據時，知有第159 條第1 項不得為
    證據之情形，而未於言詞辯論終結前聲明異議者，視為有前
    項之同意，刑事訴訟法第159 條之5 定有明文。立法意旨在
    於傳聞證據未經當事人之反對詰問予以核實，原則上先予排
    除。惟若當事人已放棄反對詰問權，於審判程序中表明同意
    該等傳聞證據可作為證據；或於言詞辯論終結前未聲明異議
    ，基於尊重當事人對傳聞證據之處分權，及證據資料愈豐富
    ，愈有助於真實發見之理念，且強化言詞辯論主義，使訴訟
    程序得以順暢進行，上開傳聞證據亦均具有證據能力。本件
    證人陳榮樂、辰○○、己○○、申○○、丙○○、吳素真、
    丁○○、未○○、壬○○、戊○○、卯○○、庚○○、酉○
    、癸○○、子○○、寅○○○、巳○○、辛○○、林永昌、
    丑○○、乙○○、甲○○、林明妃（以林永茂名義參加）、
    許郁翎（王梅之女）、許勝林（王梅之夫）於警詢之陳述，
    其性質雖均屬傳聞證據，且查無符合刑事訴訟法第159 條之
    1 至之4 條之情形，惟於本院審判程序時予以提示並告以要
    旨，並各經檢察官及被告、辯護人表示意見，當事人已知上
    述證據均為傳聞證據，然均未於言詞辯論終結前對該等證據
    表示異議，本院審酌上開證據作成時之情狀，並無違法或不
    當等情形，認為以之作為本案之證據亦屬適當，依上開規定
    ，自均具證據能力。
二、上揭犯罪事實，業據被告午○○於本院及原審審理中坦承不
    諱，並經證人即告訴人己○○、甲○○、證人林明妃於偵查
    中之證述；證人陳榮樂、辰○○、己○○、申○○、丙○○
    、吳素真、丁○○、未○○、壬○○、戊○○、卯○○、庚○○、酉○、癸○○、子○○、寅○○○、巳○○、辛○○
    、林永昌、丑○○、乙○○、甲○○、林明妃（以林永茂名
    義參加）、許郁翎（王梅之女）、許勝林（王梅之夫）於警
    詢之證述綦詳，復有告訴人己○○、甲○○提出如附表編號
    1 至6 、8 、9 、11、12所示之本票影本10張、證人許郁翎
    提出如附表編號13、14所示之本票影本2 張及被告自行提出
    如附表編號1 、2 、3 、7 、10所示之本票原本7 張、會單
    1 張在卷可按，是被告上開自白核與事實相符，應堪採信。
    本件事證明確，被告偽造有價證券、詐欺犯行堪以認定。
三、按本票係可資流通市面之票據，為刑法第201 條規定之有價
    證券，最高法院著有31年上字第409 號判例意旨可資參照。
    查被告午○○為取信其互助會之會員，以偽造他人署押、印
    文之方式偽造李美蘭、王梅及李美蘭、鄭俊民為共同發票人
    ，對辰○○佯稱係未○○得標、對其餘活會會員佯稱係王梅
    得標，並持上開本票作為收取會款之擔保，顯係以此方式實
    施詐術以取得該會期之會款，是核被告所為，係犯刑法第20
    1 條第1 項之偽造有價證券罪及同法第339 條第1 項之詐欺
    取財罪。被告以委託刻印之方式，利用不知情之成年刻印業
    者偽造「李美蘭」印章，為間接正犯。被告於同一會期為供
    向多人行使之用，在時間、空間密接之情形下，接續偽造「
    李美蘭」、「王梅」為發票人名義之本票14張及「李美蘭」
    、「鄭俊民」名義之本票2 張，均各為接續犯，又以一行為
    同時侵害數法益，應依想像競合之例，從一重處斷；再被告
    於同一會期持上開偽造之本票詐取財物，係一行為而觸犯行
    使偽造有價證券及詐欺取財罪，為想像競合犯，依刑法第55
    條規定，應從重之行使偽造有價證券罪處斷。復其偽造署押
    、偽造印章及偽造印文行為為偽造有價證券之一部；偽造有
    價證券本票進而持以行使，其行使之低度行為為偽造之高度
    行為所吸收，均不另論罪。又按被告午○○因經濟週轉困難
    ，一時失慮而為上開犯行，今本票原具流通之性質，然被告
    簽發本票並加以行使之目的，僅係因向會員詐取相當於該期
    會款之現金，為供擔保始提出本票，此與一般偽造票據混充
    流傳而嚴重危害市場交易秩序之態樣有異，所偽造者復均屬
    小額票據，影響有限，犯後亦能坦承犯行，知所悔悟，態度
    良好，並已與被害人達成和解而陸續匯款予被害人，有和解
    書、撤回告訴狀、匯款單及掛號收據等在卷可參（見原審卷
    第34-69 頁及本院卷第80-88 頁），考量其惡性及犯罪情狀
    ，在客觀上顯足以引起一般之同情，若宣告處以偽造有價證
    券之法定最低度，仍嫌過重，情輕法重，併依刑法第59條之
    規定酌減其刑。
四、原審認被告罪證明確，因而適用刑法第201 條第1 項、第33
    9 條第1 項、第205 條、第219 條、第55條、第59條、第74
    條第1 項第1 款，刑法施行法第1 條之1 等規定，並審酌被
    告午○○之犯罪之動機、目的、手段、所生之危害、未對告
    訴人及被害人造成重大損害、業與告訴人、被害人達成和解
    及其犯後坦承犯行，態度尚稱良好等一切情狀，量處有期徒
    刑1 年8 月。又因被告前未曾因故意犯罪受有期徒刑以上刑
    之宣告，有被告前科紀錄在卷可參，僅因一時失慮，以致犯
    罪，且已與多數被害人達成民事和解，賠償損害，已如前述
    ，被告經此偵、審程序，應知所警惕而無再犯之虞，且被告
    亦因與其他會員達成和解而陸續清償中，如僅因一、二人之
    堅持而須入監服刑，則將影響多數人之權益，是認前開對被
    告宣告之刑以暫不執行為適當，併予宣告緩刑4 年。又敘明
    未扣案之偽造「李美蘭」印章1 枚，應依刑法第219 條規定
    宣告沒收。又卷附如附表編號1 、2 、5 、6 、8 、9 、11
    所示之本票，與未扣案之附表編號3 、4 、7 、10、12至15
    所示之本票，均係被告所偽造之本票，分別由被告提出原本
    及告訴人甲○○、被害人辰○○提出影本以資證明現仍存在
    ，應依刑法第205 條規定為沒收之諭知。其餘被告以「李美
    蘭」、「王梅」之名義偽造之本票2 張，因製作並交付之時
    間已久，其流通後最終持有人為何已然不詳，客觀上追討無
    著之情狀已存在多時，形式上復已逾票據時效甚久，並參酌
    其製作材質、使用方式及經濟價值，依一般常情顯已欠缺妥
    為保存之主、客觀條件，復佐被害人巳○○、辛○○於警詢
    中證述：被告所交付之本票已找尋不著等語（見警卷第58、
    61頁），則就現有卷證復不能證明其仍然存在，爰不另為沒
    收之諭知。核其認事用法，並無不當，且量刑亦稱允當；雖
    公訴人上訴意旨指稱原審量刑不當云云，惟查，被告以偽造
    有價證券方式詐騙會員會款，固屬不該，然所得金額實非鉅
    大，且於本院審理中亦與己○○達成民事和解，並另分別給
    付被害人甲○○、壬○○等人5 萬元、1 萬元不等金額，有
    郵政國內匯款執據在卷可稽，是權衡多數被害人之權益及刑
    罰之最終目的係遷善改過，本院仍維持原審對被告之量刑及
    緩刑宣告，檢察官之上訴為無理由，應予駁回。
據上論斷，應依刑事訴訟法第368 條，判決如主文。
本案經檢察官張其主庭執行職務
中    華    民    國    97    年    12    月    11    日
                  刑事第四庭  審判長法  官  蕭權閔
                                    法  官  李嘉興
                                    法  官  吳進寶
以上正本證明與原本無異。
如不服本判決應於收受本判決後10日內向本院提出上訴書狀，其
未敘述上訴理由者，並得於提起上訴後10日內向本院補提理由書
狀（均須按他造當事人之人數附繕本）「切勿逕送上級法院」。
中    華    民    國    97    年    12    月    11    日
                                    書記官  林佳蓉
附表
┌──┬────┬───┬────┬────┬─────────┬───────┐
│編號│本票號碼│發票人│票面金額│發 票 日│  偽  造  方  式  │  備      註  │
├──┼────┼───┼────┼────┼─────────┼───────┤
│ *1 │379933  │李美蘭│2萬元   │95.10.15│李美蘭之署押、印文│向申○○行使  │
│    │        │王  梅│        │        │及王梅之署押、捺印│              │
├──┼────┼───┼────┼────┼─────────┼───────┤
│ *2 │379934  │李美蘭│2萬元   │95.10.15│李美蘭之署押、印文│向丁○○行使  │
│    │        │王  梅│        │        │及王梅之署押、捺印│              │
├──┼────┼───┼────┼────┼─────────┼───────┤
│  3 │379940  │李美蘭│2萬元   │95.10.15│李美蘭之署押、印文│影本（未扣案）│
│    │        │王  梅│        │        │及王梅之署押、捺印│              │
├──┼────┼───┼────┼────┼─────────┼───────┤
│  4 │379941  │李美蘭│2萬元   │95.10.15│李美蘭之署押、印文│影本（未扣案）│
│    │        │王  梅│        │        │及王梅之署押、捺印│              │
├──┼────┼───┼────┼────┼─────────┼───────┤
│ *5 │379942  │李美蘭│2萬元   │95.10.15│李美蘭之署押、印文│向陳志強行使  │
│    │        │王  梅│        │        │及王梅之署押、捺印│              │
├──┼────┼───┼────┼────┼─────────┼───────┤
│ *6 │379943  │李美蘭│2萬元   │95.10.15│李美蘭之署押、印文│向申○○行使  │
│    │        │王  梅│        │        │及王梅之署押、捺印│              │
├──┼────┼───┼────┼────┼─────────┼───────┤
│  7 │379945  │李美蘭│2萬元   │95.10.15│李美蘭之署押、印文│影本（未扣案）│
│    │        │王  梅│        │        │及王梅之署押、捺印│              │
├──┼────┼───┼────┼────┼─────────┼───────┤
│ *8 │379946  │李美蘭│2萬元   │95.10.15│李美蘭之署押、印文│向陳志勇行使  │
│    │        │王  梅│        │        │及王梅之署押、捺印│              │
├──┼────┼───┼────┼────┼─────────┼───────┤
│ *9 │379947  │李美蘭│2萬元   │95.10.15│李美蘭之署押、印文│向丑○○行使  │
│    │        │王  梅│        │        │及王梅之署押、捺印│              │
├──┼────┼───┼────┼────┼─────────┼───────┤
│ 10 │379948  │李美蘭│2萬元   │95.10.15│李美蘭之署押、印文│影本（未扣案）│
│    │        │王  梅│        │        │及王梅之署押、捺印│              │
├──┼────┼───┼────┼────┼─────────┼───────┤
│*11 │379949  │李美蘭│2萬元   │95.10.15│李美蘭之署押、印文│向子○○行使  │
│    │        │王  梅│        │        │及王梅之署押、捺印│              │
├──┼────┼───┼────┼────┼─────────┼───────┤
│ 12 │379950  │李美蘭│2萬元   │95.10.15│李美蘭之署押、印文│影本（未扣案）│
│    │        │王  梅│        │        │及王梅之署押、捺印│              │
├──┼────┼───┼────┼────┼─────────┼───────┤
│ 13 │379957  │李美蘭│2萬元   │95.10.15│李美蘭之署押、印文│影本（未扣案）│
│    │        │王  梅│        │        │及王梅之署押、捺印│              │
├──┼────┼───┼────┼────┼─────────┼───────┤
│ 14 │379858  │李美蘭│2萬元   │95.10.15│李美蘭之署押、印文│影本（未扣案）│
│    │        │鄭俊民│        │        │及鄭俊民署押、捺印│              │
├──┼────┼───┼────┼────┼─────────┼───────┤
│ 15 │379859  │李美蘭│2萬元   │95.10.15│李美蘭之署押、印文│影本（未扣案）│
│    │        │鄭俊民│        │        │及鄭俊民署押、捺印│              │
└──┴────┴───┴────┴────┴─────────┴───────┘
附錄本案論罪科刑法條全文
刑法第201 條第1 項
意圖供行使之用，而偽造、變造公債票、公司股票或其他有價證
券者，處3 年以上10年以下有期徒刑，得併科3 千元以下罰金。
刑法第339 條第1 項
意圖為自己或第三人不法之所有，以詐術使人將本人或第三人之
物交付者，處5 年以下有期徒刑、拘役或科或併科1 千元以下罰
金。


司法院資訊處製作；財團法人民間司法改革基金會備份。
